臺灣臺北地方法院民事判決　　　　　　　 96年度訴字第145號
原　　　告　丙○○
訴訟代理人　王展星律師
複　代理人　乙○○
被　　　告　甲○○
訴訟代理人　湯明亮律師
　　　　　　李復甸律師
複　代理人　杜冠民律師
上列當事人間請求侵權行為損害賠償事件，本院於中華民國96年
11月13日言詞辯論終結，判決如下：
    主  文
原告之訴及其假執行之聲請均駁回。
訴訟費用由原告負擔。
    事實及理由
一、原告起訴主張：
  (一)被告前於民國（下同）95年9月25日超視中文台公開播放之
    「超級新聞駭客」節目中，利用與主持人趙少康、另名現場
    來賓鄭村棋共同評論原告控告中國時報不實報導與鄭村棋侮
    辱性言論等特定具體事件之際，竟附和鄭村棋侮辱性言論，
    以輕蔑不文之口吻稱：「其實真的是在抬舉他（丙○○）、
    誇獎他（丙○○），對於陳水扁忠心耿耿，你（丙○○）打
    什麼官司啊！是不是！你是說侮辱了狗是不是啊！你（丙○
    ○）侮辱了狗啊！」（下稱系爭言論）云云，顯以不堪入耳
    之侮辱性言論，藉由電視媒體進行公開辱罵原告、影射原告
    是「狗」、「比狗還不如」之行為，已足使原告在社會上之
    評價受到貶損，顯已嚴重侵害原告之人格權及名譽權甚明。
    為此，原告爰依民法第184條第1項及第195條第1項之規定，
    訴請被告賠償原告所受之損失，並刊登如附件所示之道歉聲
    明以回復原告之名譽。並聲明：(一)被告應給付原告新台幣（
    下同）100萬元，以及本起訴狀繕本送達翌日起迄清償日止
    ，按年息5%計算之利息。(二)被告應將附件所示之道歉聲明，
    以14號以上之字體及半版廣告之篇幅，悉數刊登於自由時報
    、蘋果日報、聯合報及中國時報之全國版頭版1日。(三)原告
    願以現金或等值之有價證券供擔保，請准宣告假執行。
  (二)對被告抗辯所為之陳述：
    被告於前開「超級新聞駭客」節目中所為之相關侮辱性言論
    ，顯係附和其他來賓鄭村棋之惡意侮辱性言論，亦屬對原告
    人格名譽進行言語暴力方式之人身攻擊行為，非如被告所辯
    稱其係就可受公評之事為善意評論。綜觀被告在該節目中發
    言之場景、臉色表情與語氣等肢體動作，及由被告附和之口
    氣與前言後語觀之，其不但是在稱讚另名來賓鄭村棋說原告
    是走狗之言論並無不當之處，更顯然影射原告「（被稱是走
    狗）還侮辱了狗」、「比狗還不如」，根本已逾越「就事論
    事」之言論自由界線，而係以輕蔑不文之語氣調侃、揶揄原
    告，就一般理性人之觀念及感受而言，顯屬公然侮辱之情形
    。又名譽權有無受侵害，其判斷標準係以該行為本身是否足
    以使他人在社會上之評價受到貶損為斷；另行為人之言論縱
    以間接之方法，但自該言論全體觀之，藉著言語或文字字裡
    行間之意義來影射他人有非實在之事實，或明顯地是在侮辱
    他人時，無論行為人是故意或過失，均已構成妨害他人名譽
    之侵權行為。是本案中，縱使被告辯稱其語言其中或有調侃
    、揶揄之心，而無侮辱、誹謗之意，亦無解其至少過失侵害
    到原告之名譽。
二、被告則以下列等語資為抗辯：
　　被告受邀參加電視「超級新聞駭客」政論性節目，在訴外人
    鄭村棋就原告有關「凱達格蘭大道上紅衫軍倒扁行動係中國
    人糟蹋台灣人之言論」評論後，始加入評論，並以附和鄭村
    棋所言之語，對原告之發言為善意評論。依刑法第310條第3
    項規定，以善意發表言論，對於可受公評之事，而為適當之
    評論者，亦在不罰之列。而原告身為政治人物，對於渠前揭
    言論（紅衫軍倒扁行動係中國人糟蹋台灣人云云）涉及國家
    認同、族群和諧與公共利益，自屬可受公評之事；且被告為
    評論時，動機並非專以毀損被評論人即原告為目的，而係對
    與公共事務有關之事項為分析，應可認為是善意之評論。又
    依原告所提出有關「超級新聞駭客節目錄影光碟」內容所示
    ，被告於節目中論述：「而且我還要替那個、這個鄭村祺講
    一句話、ㄟ他是最忠心的狗，狗本來是人類的是、是最忠心
    的‧‧‧」等語，僅係接續鄭村祺對原告所為之評論，且被
    告言談中亦係就鄭村祺所提及「他是最忠心的狗」一語後，
    論及狗本來是人類最忠心的，此僅屬通常事實之陳述，依一
    般社會觀念觀之，上開言詞並無侮辱他人人格之涵義，亦不
    足對個人在社會上保持之人格及地位達於貶損其評價之程度
    。是原告主張被告上開言論侵害其名譽權致其受有損害，實
    顯無理由，應予駁回等語。並聲明：(一)原告之訴及其假執行
    之聲請均駁回。(二)如受不利判決，被告願供擔保，請准宣告
    免為執行。
三、不爭執事項：
    被告於95年9月25日參加由趙少康所主持之超視中文台「超
    級新聞駭客」節目，於來賓鄭村棋稱：「是我抬舉他」後，
    即稱：「其實真的是在抬舉他、誇獎他，對於陳水扁忠心耿
    耿，你打什麼官司啊！」、「你侮辱了狗啊！」等語（下稱
    系爭言論），以上事實除為兩造所不爭執外，並有上開超視
    中文台「超級新聞駭客」節目錄影之光碟及譯文附卷可稽，
    應堪信為真實。
四、得心證理由：
    原告主張被告侵害其名譽，致其受有損害等語，但為被告所
    否認，並以前詞置辯之。是以本件之爭點即在於：(一)被告所
    為言論是否對原告之名譽造成損害? (二)若是，則原告請求之
    非財產上損害金額為多少? (三)原告請求登報道歉是否為回復
    名譽之適當處分? 經查：
  (一)被告所為言論是否對原告之名譽造成損害?
    (1)按侵權行為法上所稱侵害他人之「名譽」，係指對他人就
      其品行、德行、名聲、信用等的社會評價，名譽有無受損
      害，應以社會上對個人評價是否貶損作為判斷之依據，苟
      其行為足以使他人在社會上之評價受到貶損，不論其為故
      意或過失，均可構成侵權行為（最高法院90年台上字第64
      6號判例參照）。惟按言論自由為人民之基本權利，憲法
      第11條固有明文保障，惟發表言論與陳述事實不同，意見
      為主觀之價值判斷，無所謂真實與否，在民主多元社會，
      各種價值判斷均應容許，係屬言論自由之範疇。因此，對
      於可受公評之事，縱加以不留餘地或尖酸刻薄之評論，均
      受憲法條之保障。蓋維護言論自由以維持民主社會之健全
      發展，與個人名譽可能遭受之損失兩相權衡，顯有較高之
      價值。惟事實陳述本身涉及真實與否，雖其與言論表達在
      概念上偶有流動，有時難期涇渭分明，惟若言論係以某項
      事實為基礎，或發言過程中夾論夾敘，將事實敘述與評論
      混為一談，在評價言論自由與保障個人名譽權之考量上，
      仍應考慮事實之真偽。倘行為人所述事實足以貶損他人之
      社會評價而侵害他人名譽，而行為人未能證明所陳述事實
      為真，構成故意或過失侵害他人之名譽，仍應負侵權行為
      損害賠償責任。
    (2)查被告於95年9月25日晚上10時許，參加衛視中文臺「超
      級新聞駭客」政論性節目，與主持人趙少康及來賓鄭村棋
      、孫大千、葉耀鵬、楊憲宏等人共同評論原告控告中國時
      報不實報導事件之議題時，鄭村棋稱「那這麼錯綜複雜，
      你（指原告）憑什麼講今天凱達格蘭大道那邊，是中國人
      在糟蹋臺灣人？你自己說不清楚啊！你過去，但是你民進
      黨過去講話含糊不清、不負責任。今天中國時報把你寫得
      這麼直接，把你心裡面的意思講出來，你感謝他都來不及
      ，你怎麼去告他呢？你這個人真的忘恩負義到極點了，我
      告訴你……我，我講你，我講你走狗，這是講給陳水扁聽
      的啊，陳水扁一直搞不清楚說，到底哪一隻狗最乖？原來
      你這隻最乖啊！我把你講出來，陳水扁就是要看得懂啊！
      你的意思不是要這樣子嗎？我幫你做了這件事，你沒有給
      我一個嘉獎還告我，你實在是忘恩負義到極點了啊！」等
      語後，被告旋即接續主持人趙少康之話語論述「什麼外、
      外、外省人呃不是中國人，那我覺得以前啊，我記得在立
      法院有一次啊在吵架，就有那個我忘了是、是、是誰啊，
      就反應民進黨委員說，你這個中國豬你滾回去，我說你豬
      祖宗啊、我到大陸去找你家祖宗是豬啊、對不對？……當
      場就罵我說、你中國豬啦、回去啦！我說對啦、我回去啦
      、回去幫你找祖宗啦！你的祖宗一窩子豬，是不是？怎麼
      這樣子搞到今天這個地步了還在、還在、還要找這樣，我
      不懂他，他今天真的不能認同臺獨、我不贊成臺獨你有中
      國人，然後因為你是中國人所以你來糟蹋，你就不認同臺
      獨，你就是來糟蹋臺灣人……而且，而且我還要替那個、
      呃這個鄭村棋講一句話、ㄟ他說，他是最忠心的狗，狗本
      來是人類的是、是最忠心的……」等語，並於鄭村棋提及
      「是我抬舉他。」後，旋即論及「其實真的是抬舉他、在
      誇獎他，對於陳水扁忠心耿耿，你打什麼官司啊！」等語
      ，並於某特別來賓陳稱：「你是說侮辱了狗是不是啊！」
      一語後，旋即陳述「你侮辱了狗嘛！」等語之事實，業經
      本院於96年度易字第442號刑事案件審理時堪驗屬實（見
      本院96年度易字第442號判決），且為兩造所不爭執，自
      堪信為真實。由上開言論過程可知，被告與主持人及其他
      來賓，主要係就原告控告中國時報不實報導事件，就省籍
      問題單純發表意見予以評論，其雖於鄭村棋提及「是我抬
      舉他。」後，旋即論及「其實真的是抬舉他、在誇獎他，
      對於陳水扁忠心耿耿，你打什麼官司啊！」、「你侮辱了
      狗嘛」等語，乃屬單純發表意見予以評論，而非陳述事實
      ，其所為之用語雖有尖酸刻薄之處，惟其乃在表達原告對
      總統陳水扁忠心程度、且對於原告控告中國時報一事並不
      贊同，而原告當時身為執政黨黨主席，該等議題本為可受
      公評之事，被告為上開評論，顯非以損害原告個人名譽為
      唯一目的，況政論性節目中對於政治人物多有嘲諷，一般
      社會觀感對於上開玩笑言論，並不至於使原告個人評價產
      生貶損。準此，本院認被告之上開言論，為單純發表意見
      ，縱其所為用語尖酸刻薄，仍應受言論自由之保障，並不
      具備侵權行為之不法要件，不構成侵權行為損害賠償責任
      。
    (二)本件被告既未侵害原告之名譽權，則對於原告請求非財產
      上損害金額為多少、原告請求登報道歉是否為回復名譽之
      適當處分之爭點，即毋庸論述。
五、綜上所述，被告於95年9月25日超視中文台製播之「超級新
    聞駭客」節目中所為系爭言論，並未致原告名譽受損，亦無
    侵害原告名譽之故意過失，自無須對原告負侵權行為損害賠
    償之責。從而，原告請求被告賠償慰撫金100萬元，及自起
    訴狀繕本送達翌日起至清償日止，按年息百分之5計算之利
    息；另請求被告將如附件所示道歉聲明，以14號以上字體及
    半版廣告之篇幅，刊登於自由時報、蘋果日報、聯合報及中
    國時報之全國版頭版各一日，均無理由，不應准許。原告之
    訴既經駁回，其假執行之聲請即失所附麗，應併予駁回之。
六、本件事證已明，兩造其餘主張及舉證，核與判決結果無影響
    ，於茲不贅。
七、結論：原告之訴為無理由，依民事訴訟法第78條規定，判決
    如主文。
中　　華　　民　　國　　96　　年　　11　　月　　30　　日
                  民事民五庭    法　官　蔡如琪
以上正本係照原本作成
如對本判決上訴，須於判決送達後20日內向本院提出上訴狀
中　　華　　民　　國　　96　　年　　11　　月　　30　　日
                    　　　　　　書記官　林孔華
